---
title: "Portifólio_Maria_Pereira_Bico"
author: "Mary"
date: "July 01, 2019"
output: html_document
---
Portifólio construido com base nas aulas de R , trabalho apresentado para a disciplina e estudos através do livro Murray, Steven. Aprenda R em um dia. SJ Murray. Edição do Kindle, curso iterativo Aprenda R no R e pesquisas na internet.
https://cran.r-project.org/doc/contrib/Short-refcard.pdf
https://pt.stackoverflow.com/

```{r setup, include=FALSE}
knitr::opts_chunk$set(echo = TRUE)
```
Verificando se os pacotes necessários já estão instalados, utilizando a função require. Caso não esteja instalado require retoranará FALSE. Coloquei uma condição para executar a instalação (install.packages) do pacote neste caso.

```{r} 
options(warn=-1) #utilizo para inibir os avisos
if (!require("dplyr"))      {install.packages("dplyr")}
if (!require("tidyr"))      {install.packages("tidyr")}
if (!require("GGally"))     {install.packages("GGally")}
if (!require("corrplot"))   {install.packages("corrplot")}
if (!require("DAAG"))       {install.packages("DAAG")}
if (!require("rpart"))      {install.packages("rpart")}
if (!require("ggplot2"))    {install.packages("ggplot2")}
if (!require("rpart.plot")) {install.packages("rpart.plot")}
if (!require("InformationValue")) {install.packages("InformationValue")}
if (!require("rattle"))     {install.packages("rattle")}
if (!require("tclust"))     {install.packages("tclust")}
if (!require("cluster"))    {install.packages("cluster")}
if (!require("fpc"))        {install.packages("fpc")}
if (!require("pheatmap"))   {install.packages("pheatmap")}
if (!require("ggcorrplot")) {install.packages("ggcorrplot")}
if (!require("factoextra")) {install.packages("factoextra")}
if (!require("NbClust"))    {install.packages("NbClust")}
if (!require("gridExtra"))  {install.packages("gridExtra")}
if (!require("ape"))        {install.packages("ape")}
if (!require("pvclust"))    {install.packages("pvclust")}
if (!require("MASS"))       {install.packages("MASS")}
if (!require("lubridate"))  {install.packages("lubridate")}
if (!require("Select"))     {install.packages("Select")}
```
Carregando as bibliotecas que serão utilizadas:
```{r message=FALSE, warning=FALSE}
options(warn=-1) 
library(dplyr)
library(ggplot2)
library(tidyr)
library(GGally)
library(corrplot)
library(DAAG)
library(rpart)
library(rpart.plot)
library(InformationValue)
library(rattle)
library(tclust)
library(cluster)
library(fpc)
library(pheatmap)
library(ggcorrplot)
library(factoextra)
library(cluster)
library(NbClust)
library(gridExtra)
library(ape)
library(lubridate)
library(Select)
```

## Comandos básicos do R
```{r}
var1 <- 40 + 60
```
Para visualizar o conteúdo de uma variável basta digitar seu nome:
```{r}
var1
```
Como utilizar o help do R. Exemplo:
?mean
help(mean)

Criando vetores simples com a função c:
```{r}
vetor1 <- c(1,2,3,4)
vetor1
vetor2 <- c(vetor1,5,6,7)
```
Utilizar vetor em uma expressão aritmética:
```{r}
vetor3 <- vetor2 * 2
vetor3
```
Primeiro o R multiplica cada valor dentro do vetor3 por 2 e depois soma 100 a este valor:
```{r}
vetor4 <- vetor3 * 2 + 100
vetor4
```
Função para obter a raiz quadrada:
```{r}
sqrt(4)
```
Função para obter o valor absoluto:
```{r}
abs(vetor3)
```
Soma de vetores de tamanhos diferentes resultam em um outro reciclando o mesmo para conter o tamanho do maior vetor entre as somas:
```{r}
vetor5 <- c(1, 2, 3, 4) + c(0, 10)
vetor5
```
Warning "longer object length is not a multiple of shorter object length" , quando tentamos somar vetores de tamanhos diferentes não multiplos
```{r}
vetor1
vetor2
vetor6 <- vetor1 + vetor2
vetor6
```
## Lógicos
O R segue a ordem aritmética de operações e expressões lógicas.

x menor que y?
```{r}
x <- 1
y <- 5
x < y
```
x menor ou igual a y?
```{r}
x <= y
```
x maior que y?
```{r}
x > y
```
x maior ou igual a y?
```{r}
x >= y
```
x igual a y?
```{r}
x == y
```
x diferente de y?
```{r}
x != y
```
Negativa de x
```{r}
!x	
```
x ou y são verdadeiros?
```{r}
x | y
```
x e y são verdadeiros?
```{r}
x & y
```
x ou y são verdadeiros (apenas um deles)?
```{r}
xor(x, y)
```
## Sequências numéricas
Podemos gerar sequências numéricas de várias formas no R. O operador mais importante para gerar seqüências lineares regulares é o ":" 
```{r}
1:15
```
Como criar uma sequência numérica utilizando a função seq:
```{r}
seq(1, 20)
```
Como criar uma sequência numérica a partir de um valor incial até um valor limite 
incrementado sendo incrementado por valor pré-definido.
```{r}
seq(from=1, to=21, by=2)
```
Ou:
```{r}
 seq(0, 10, by=0.5)
```
Como criar uma sequência de 30 números entre 5 e 10:
```{r}
seq1 <- seq(5,10, length=30)
seq1
```
Utilizar a função length para saber o tamanho de um objeto:
```{r}
length(seq1)
```
Seq com along.with para determinar a quantidade de números da sequência:
```{r}
seq(along.with = seq1)
```
Outra forma de conseguir o mesmo resultado utilizando a função seq_along:
```{r}
seq_along(seq1)
```
Criando um vetor com a função rep. Repetir 30 vezes o valor 0 (zero):
```{r}
rep(0,times = 30)
```
Repetir um vetor utilizando rep:
```{r}
rep(c("MARIA","APARECIDA","PEREIRA","MARY"), times = 5)
```
Repetir 
```{r}
rep(c("OI","TUDO","BEM"), each = 4)
```
## Vetores
Vetores são homogêneos.

"Os elementos de um vetor são sempre da mesma classe. Ou todos são numéricos, ou são todos character, ou todos são lógicos etc. Não dá para ter um número e um character no mesmo vetor, por exemplo.
Se colocarmos duas ou mais classes diferentes dentro de um mesmo vetor, o R vai forçar que todos os elementos passem a pertencer à mesma classe. O número 1.7 viraria "1.7" se fosse colocado ao lado de um "a".
"
(http://material.curso-r.com/rbase/#objetos)
```{r}
y1 <- c(1.7, "a")
y1
class(y1) # qual classe é o objeto
y2 <- c(TRUE, 2)
y2
class(y2) # qual classe é o objeto
y3 <- c(TRUE, "a")
y3
class(y3) # qual classe é o objeto
```
"A ordem de precedência é:

DOMINANTE character > complex > numeric > integer > logical RECESSIVO" (http://material.curso-r.com/rbase/#objetos)

Criando um vetor simples:
```{r}
vet1 <-c(0.5, 55, -10, 6)
vet1
```
Verificar os dados de um vetor através de uma condição lógica. Dentro do vetor quais valores são
menores do que 1:
```{r}
Quem_eh_menor <- vet1 < 1
Quem_eh_menor
```
Utilizar a função paste() com collapse, para unir os elementos do vetor e separá-los com espaço " ": 
```{r}
paste1 <- c("Oi","tudo","bem?")
paste1
paste(paste1, collapse = " ")
paste("Oi","tudo","bem?",sep=" ") #Utilizar paste com o parâmetro sep, para obter resultado semelhante
```
Outro exemplo:
```{r}
paste(c(1:3), c("X", "Y", "Z"), sep="")
```
## Valores ausentes
Um problema comum para limpeza e exploração de dados é lidar com os valores ausentes, e por este motivo não devem ser ignorados mas estudados com rigor.

No R existem valores reservados para representar dados faltantes, infinitos, e indefinições matemáticas.
NA (Not Available) significa dado faltante/indisponível. É o null do SQL ou o . do SAS. O NA tem uma classe, ou seja, podemos ter NA numeric, NA character etc.

```{r}
x <- c(20, NA, 10, NA)
x
```
Ao tentar realizar alguma operação com um dado NA:
```{r}
TesteNA <- x*2
TesteNA
is.na(TesteNA) #Através da função saber quais valores são NA
```
NaN (Not a Number) não é um número
NaN (Not a Number) representa indefinições matemáticas. Um NaN é um NA, mas a recíproca não é verdadeira.
```{r}
TesteNan <- 0/0
TesteNan
is.nan(TesteNan)
```
Inf (Infinito) é um número muito grande ou o limite matemático:
```{r}
TesteInf <- 10^310
TesteInf
is.infinite(TesteInf) #função para saber se um objeto é Inf
```
NULL representa a ausência de informação. Conceitualmente, a diferença entre NA e NULL é sutil, mas, no R, o NA está mais alinhado com os conceitos de estatística (ou como gostaríamos que os dados faltantes se comportassem em análise de dados) e o NULL está em sintonia com comportamentos de lógica de programação.
```{r}
TesteNull <- NULL
TesteNull
is.null(TesteNull) #função para saber se um objeto é NULL
```
## Data e Hora

Existem várias formas de criar objetos dessa classe. Internamente essas funções assumem por padrão o formato ano, mês e dia.
A biblioteca lubridate facilita a manipulação de datas.

"As datas são representadas pela classe "Date" e as horas são representadas pelas classes "POSIXct" e "POSIXlt". Internamente, as datas são armazenadas como o número de dias desde 1970-jan-01 e os horários são armazenados como o número de segundos desde 1970-jan-01 (para "POSIXct") ou uma lista de segundos, minutos, horas etc. (para "POSIXlt")." Curso iterativo Aprenda R no R
```{r}
library(lubridate)
TesteDataString <- "2019-07-01"
TesteDataString
class(TesteDataString)
TesteConverterDate <- date(TesteDataString)
TesteConverterDate
class(TesteConverterDate)
```
Função as_date, converte para um objeto date:
```{r}
TesteAsDate <- as_date(TesteDataString)
class(TesteAsDate)
```
Data atual
```{r}
dataAtual <- Sys.Date()
dataAtual
```
Algumas funções da biblioteca lubridate:
second()   - extrai os segundos.
minute()   - extrai os minutos.
hour()     - extrai a hora.
wday()     - extrai o dia da semana.
mday()     - extrai o dia do mês.
month()    - extrai o mês.
year()     - extrai o ano
quarters() - trimestre do ano (Q1-Q4) de qualquer objeto de data ou hora
```{r}
DataHoraAtual <- Sys.time() #função para trazer data e hora atual
DataHoraAtual
second(DataHoraAtual) #segundos
day(DataHoraAtual)    #dia
month(DataHoraAtual)  #mês
year(DataHoraAtual)   #ano
wday(DataHoraAtual)   #dia da semana
wday(DataHoraAtual, label = TRUE)
quarters(DataHoraAtual)
```
Função  strptime(), para formatar data e hora:
```{r}
TesteStrptime <- "24:03:2019 20:00"
dataHora <-strptime(TesteStrptime, "%d:%m:%Y %H:%M")
dataHora
```
Função difftime(), para saber a quantidade de tempo em dias entre duas datas:
```{r}
TesteDiff <- difftime(Sys.time(), dataHora, units = 'days')
TesteDiff
```
## Matrizes e tabelas
Matrizes são vetores com duas dimensões (e por isso só possuem elementos de uma mesma classe).
```{r}
TesteMatriz1 <- matrix(1:12, nrow = 4, ncol = 6)
TesteMatriz1
```
Repare que os números de 1 a 12 foram dispostos na matriz coluna por coluna (column-wise), ou seja, preenchendo de cima para baixo e depois da esquerda para a direita. O R novamente "reciclou"" o objeto, repetindo os números até completar todas as linhas e colunas.

Operações úteis:
Seleciona a terceira linha:
```{r}
TesteMatriz1[3,  ]   
```
Seleciona a segunda coluna:
```{r}
TesteMatriz1[ , 2]
```
seleciona o primeiro elemento da segunda coluna
```{r}
TesteMatriz1[1, 2]
```
matriz transposta
```{r}
t(TesteMatriz1) 
```
# multiplicação matricial
```{r}
TesteMatriz2 <- matrix(1:12, nrow = 4, ncol = 6)
TesteMatriz3 <- TesteMatriz1 * TesteMatriz2 
TesteMatriz3  
```
## Amostras e Simulações
Pega uma amostra do tamanho especificado dos elementos de x usando com ou sem substituição.
Em um array de 1 a 6, selecione 4 números aleatórios.
```{r}
sample(1:6, 4, replace = TRUE)
sample(LETTERS)
```
rbinom
```{r}
 rbinom(1,size=100,prob = 0.7)
```
## Funções
No R é possível criarmos nossas próprias funções.
Analisar: http://adv-r.had.co.nz/Functions.html
```{r}
soma <- function(x, y = 0) {
  resposta <- x + y
  return(resposta)
}
soma(15,10)
soma(21) # Neste caso como o parâmetro de entrada y tem um valor padrão ZERO, não ocorreu erro e 21+0 (x + y)
```
Função com nomeação dos parâmetros:
```{r}
f <- function(par1, par2, par3) {
  list(PrimeiroParametro = par1, SegundoParametro = par2, TerceiroParametro = par3)
}
str(f(1, 2, 3)) #Estrutura do data.frame. Mostra, entre outras coisas, as classes de cada coluna.
```
Função imprimindo números:
```{r}
fImprime <- function () {
  vetor <- 30:35
indices <- seq_along(vetor) # cria o vetor de índices segundo o tamanho 
                            # do objeto vetor. 
for(i in indices) {
  print(vetor[1:i] / 2)
  }
}
fImprime()
```
## Listas
Listas são um tipo especial de vetor que aceita elementos de classes diferentes.
```{r}
ListaDeCompras <-  list( Nome = "Compras para Casa",
                         DtaLista = as.Date("2019-07-01"),                      
                             itensLimpeza = list(
                                            list(descricao = "Sabão em Pó", 
                                                 Marca = "OMO", 
                                                 valor = 10.00),
                                            list(descricao = "Detergente", 
                                                 Marca = "Minerva", 
                                                 valor = 3.90)
                                           ), 
                         itensAlimentos = list(
                                            list(descricao = "Arroz", 
                                                 Marca = "Camil", 
												                         Tipo = "integral", 
                                                 valor = 5.00),
                                      list(descricao = "Feijão", 
                                           Marca = "Camil", 
												                   Tipo = "Carioca",
                                           valor = 3.90)
                                      )

               )
                    
ListaDeCompras
```
## Manipulação com dplyr
O dplyr é o pacote mais útil para realizar transformação de dados. Os scripts em R que fazem uso inteligente dos verbos dplyr e as facilidades do operador pipe tendem a ficar mais legíveis e organizados sem perder velocidade de execução.

As principais funções do dplyr são:

filter() - filtra linhas onde podemos utilizar os operadores:
1) ==, >, >= etc
2) &, |, !, xor()
3) is.na()
4) between(), near()

```{r}
View(starwars)
Humanos<- filter(starwars, species == "Human")
View(Humanos)
```
select() - seleciona colunas
```{r}
#library(dplyr)
#select(starwars,name:species)
#Starwars2 <- starwars %>% 
  #select( name, species)
```
mutate() - cria/modifica colunas
A função mutate() cria ou modifica colunas. Ela é equivalente à função transform(), mas aceita várias novas colunas iterativamente. Novas variáveis devem ter o mesmo número de linhas da base original (ou terem comprimento 1).
```{r}
starwars2 <- starwars
starwars3 <- mutate(starwars2, planeta = homeworld)
```
arrange() - ordena a base 
A função arrange() ordena a base. O argumento desc= pode ser utilizado para gerar uma ordem decrescente.
```{r}
arrange(starwars3,desc(mass)) # ordenação pela coluna mass
```
summarise() - sumariza a base
A função summarise() sumariza a base. Ela aplica uma função às variáveis, retornando um vetor de tamanho 1. Geralmente ela é utilizada em conjunto da função group_by().
```{r}
starwars4<- summarize(starwars3,avgStar = mean(mass))
starwars3 %>% 
  group_by(homeworld) %>% 
  summarise(n = n(), espvida = mean(height)) -> starheight
